---
title: "Zadania11KF"
output: html_document
date: "2025-01-23"
---

```{r}
packages <- c("rrBLUP"
   , "BGLR"
   , "DT"
   , "SNPRelate"
   , "dplyr"
   , "qqman"
   , "poolr")

{for (pkg in packages) {
  if(!require(pkg, character.only = TRUE)) {
    install.packages(pkg, dependencies = TRUE)
    }
  }
}

library(pkg, character.only = TRUE)
```

## Wczytwanie danych

```{r}
Geno <- read_ped("C:/Users/USER/Desktop/bioinformatyka/sativas413.ped")
```

## Kolumny to kolejne wartości

```{r}
p = Geno$p
n = Geno$n
Geno = Geno$x
```

## Wizualizacja

```{r}
head(Geno)
Geno
```

```{r}
FAM <- read.table("C:/Users/USER/Desktop/bioinformatyka/sativas413.fam")
head(FAM)
```

```{r}
MAP <- read.table("C:/Users/USER/Desktop/bioinformatyka/sativas413.map")
head(MAP)
```

## Zmiana oznaczeń

```{r}
Geno[Geno == 2] <- NA
Geno[Geno == 0] <- 0
Geno[Geno == 1] <- 1
Geno[Geno == 3] <- 2
```

## Stworzenie macierzy z danych i jej trzanspozycja

```{r}
Geno <- matrix(Geno, nrow = p, ncol = n, byrow = TRUE)
Geno <- t(Geno)
```

## Wymiary macierzy

```{r}
dim(Geno)
```

### 413 wierszy i 36901 kolumn

## Wczytywanie danych fenotypowych i porównanie z danymi genotypowymi

```{r}
rice.pheno <- read.table("C:/Users/USER/Desktop/bioinformatyka/RiceDiversity_44K_Phenotypes_34traits_PLINK.txt",
                         header = TRUE, stringsAsFactors = FALSE, sep = "\t")
head(rice.pheno)
```

```{r}
dim(rice.pheno)
```

### 413 wierszy i 38 kolumn

## Przepisywanie nazw wierszy z ramki FAM - V2 (identyfikatory)

```{r}
rownames(Geno) <- FAM$V2
```

## Sprawdzenie

```{r}
table(rownames(Geno) == rice.pheno$NSFTVID)
```

## Wyodrębnienie pierwszej cechy

```{r}
y <- matrix(rice.pheno$Flowering.time.at.Arkansas)
rownames(y) <- rice.pheno$NSFTVID
index <- !is.na(y)
y <- y[index, 1, drop = FALSE]
Geno <- Geno[index, ]
table(rownames(Geno) == rownames(y))
```

### Tabela częstości pokazuje zgodność i różnice nazw wierszy

## Kontrola jakości danych markerowych

```{r}
for (j in 1:ncol(Geno)){
  Geno[, j] <- ifelse(is.na(Geno[, j]), mean(Geno[, j], nar.rm = TRUE), Geno[, j])
}
```

## Odflitrowywanie markerów z MAF \< 5%

```{r}
p <- colSums(Geno)/(2 * nrow(Geno))
maf <- ifelse(p > 0.5, 1-p, p)
maf.index <- which(maf < 0.05)
Geno1 <- Geno[, -maf.index]
dim(Geno1)
```

### Wymiary nowej macierzy: 347 wierszy i 36762 kolumn

## Aktualizacja pliku

```{r}
MAP <- read.table("C:/Users/USER/Desktop/bioinformatyka/sativas413.map")
dim(MAP)
MAP1 <- MAP[-maf.index, ]
dim(MAP1)
```

### Wynik MAP: 36901 wierszy i 4 kolumny; MAP1: 36762 wierszy i 4 kolumny

## Analiza PCA

```{r}
Geno1 <- as.matrix(Geno1)
sample <- row.names(Geno1)
length(sample)
```

## Przepisanie do wektora

```{r}
colnames(Geno1) <- MAP1$V2
snp.id <- colnames(Geno1)
length(snp.id)
```

### Analiza SNP przypisanych do wektora

## Tworzenie pliku GDS

```{r}
snpgdsCreateGeno("44k.gds", genmat = Geno1, sample.id = sample, snp.id = snp.id, 
                 snp.chromosome = MAP1$V1, snp.position = MAP1$V4, snpfirstdim = FALSE)

geno_44k <- snpgdsOpen("44k.gds")
snpgdsSummary("44k.gds")
```

### l. próbek: 374, l. SNP: 36762

## Przeprowadzanie PCA (Analiza Składowych Głównych)

```{r}
pca <- snpgdsPCA(geno_44k, snp.id = colnames(Geno1))
pca <- data.frame(sample.id = row.names(Geno1), 
                  EV1 = pca$eigenvect[, 1], 
                  EV2 = pca$eigenvect[, 2], 
                  EV3 = pca$eigenvect[, 3], 
                  EV4 = pca$eigenvect[, 4], 
                  stringsAsFactors = FALSE)

plot(pca$EV2, pca$EV1, xlab = "PC2", ylab = "PC1")
```

## Wczytywanie dodatkowych informacji

```{r}
pca_1 <- read.csv("C:/Users/USER/Desktop/bioinformatyka/RiceDiversity.44K.germplasm.csv", 
                  header = TRUE, skip = 1, stringsAsFactors = FALSE)
pca_2 <- pca_1[match(pca$sample.id, pca_1$NSFTV.ID), ]

pca_population <- cbind(pca_2$Sub.population, pca)
colnames(pca_population)[1] <- "population"

plot(pca_population$EV1, pca_population$EV2, xlab = "PC1", ylab = "PC2", 
     col = c(1:6)[factor(pca_population$population)])
legend(x = "topright", legend = levels(factor(pca_population$population)), 
       col = c(1:6), pch = 1, cex = 0.6)
```

## Przygotowanie danych do analizy GWAS

```{r}
geno_final <- data.frame(marker = MAP1[, 2], chrom = MAP1[, 1], pos = MAP1[, 4], 
                         t(Geno1 - 1), check.names = FALSE)

pheno_final <- data.frame(NSFTV_ID = rownames(y), y = y)
```

## Analiza GWAS

```{r}
GWAS <- GWAS(pheno_final, geno_final, min.MAF = 0.05, P3D = TRUE, plot = FALSE)
```

## Określanie istotnych statystycznie markerów SNP

```{r}
GWAS_1 <- GWAS %>% filter(y != "0")
GWAS_1 %>% filter(y < 1e-04)
```

## Sprawdzenie czy markery SNP mają istotność statystyczną

```{r}
head(GWAS_1)
```

## Tworzenie wykresu Manhattan

```{r}
manhattan(x = GWAS_1, chr = "chrom", bp = "pos", p = "y", snp = "marker", 
          col = c("pink", "black"), suggestiveline = -log10(1e-04), logp = TRUE)
```

### Wykres pokazuje wyniki asocjacji genotyp/fenotyp w formie punktów. Im wyższa wartość, tym silniejsza asocjacja. Każdy punkt na osi, to jedno SNP.

## PCA obrazuje zróżnicowanie próbek
## GWAS  sortuje SNP i pokazuje te istotne statystycznie
## Połączenie tych metod pozwala na minimalizację występienia błędów i zwiększenie dokładności wyników
